ACORDAO-COMPLETO-2532029

ACÓRDÃO 4595/2022 ATA 28/2022 - PRIMEIRA CÂMARA

VISTOS, relatados e discutidos estes autos de tomada de contas especial instaurada pela Secretaria Especial do Desenvolvimento Social, em desfavor de Vildemar Rosa Fernandes e de Márcia Maria Rocha Cavalcante, prefeitos de São Miguel do Guamá/PA de 1/1/2009 a 4/10/2010 e de 5/10/2010 a 31/12/2012, respectivamente, em razão da não comprovação da boa e regular aplicação dos recursos recebidos do Fundo Nacional de Assistência Social, para execução dos programas Proteção Social Básica e Proteção Social Especial no exercício de 2010,
ACORDAM os Ministros do Tribunal de Contas da União, reunidos em sessão de 1ª Câmara, ante as razões expostas pelo Relator, em:
9.1. considerar revéis Vildemar Rosa Fernandes e Márcia Maria Rocha Cavalcante, para todos os efeitos, nos termos do art. 12, § 3º, da Lei 8.443/1992;
9.2. julgar irregulares as contas de Vildemar Rosa Fernandes e de Márcia Maria Rocha Cavalcante, com fundamento nos arts. 1º, inciso I, 16, inciso III, alíneas "b" e "c", da Lei 8.443/1992, condenando-os, com base nos arts. 19, caput, e 23, inciso III, da mesma Lei, ao pagamento das quantias abaixo discriminadas, com a fixação do prazo de quinze dias, a contar da notificação, para comprovar, perante o Tribunal (art. 214, inciso III, alínea "a", do Regimento Interno) , o recolhimento da dívida aos cofres do Fundo Nacional de Assistência Social, atualizada monetariamente e acrescida dos juros de mora, calculados a partir das datas da ocorrência até a data do recolhimento, na forma prevista na legislação em vigor:
9.2.1. Responsável: Vildemar Rosa Fernandes:
	Valor Original (R$) 
	Data da Ocorrência

	4.500,00
	14/01/2010

	3.000,00
	15/01/2010

	6.300,00
	19/01/2010

	17.587,50
	19/01/2010

	17.587,50
	19/01/2010

	4.500,00
	01/02/2010

	35.466,20
	02/02/2010

	3.000,00
	24/02/2010

	12.600,00
	04/03/2010

	17.587,50
	04/03/2010

	4.500,00
	04/03/2010

	7.257,60
	05/03/2010

	12.600,00
	16/03/2010

	7.257,60
	24/03/2010

	4.500,00
	25/03/2010

	3.000,00
	25/03/2010

	17.587,50
	31/03/2010

	7.257,60
	12/04/2010

	4.500,00
	14/04/2010

	3.000,00
	14/04/2010

	12.600,00
	22/04/2010

	17.587,50
	26/04/2010

	4.500,00
	11/05/2010

	7.257,60
	13/05/2010

	3.000,00
	13/05/2010

	12.600,00
	19/05/2010

	17.587,50
	24/05/2010

	3.000,00
	11/06/2010

	7.257,60
	14/06/2010

	4.500,00
	14/06/2010

	12.600,00
	17/06/2010

	2.400,00
	28/06/2010

	17.587,50
	30/06/2010

	4.500,00
	30/06/2010

	2.200,00
	30/06/2010

	3.000,00
	07/07/2010

	37.687,50
	14/07/2010

	7.257,60
	14/07/2010

	12.600,00
	15/07/2010

	7.257,60
	06/08/2010

	3.000,00
	11/08/2010

	40.200,00
	23/08/2010

	12.600,00
	27/08/2010

	4.500,00
	30/08/2010

	2.200,00
	31/08/2010

	7.257,60
	09/09/2010

	4.500,00
	09/09/2010

	2.200,00
	09/09/2010

	12.600,00
	17/09/2010

	40.200,00
	20/09/2010

	4.000,00
	23/09/2010

9.2.2. Responsável: Marcia Maria Rocha Cavalcante:
	Valor Original (R$) 
	Data da Ocorrência

	7.257,60
	13/10/2010

	4.000,00
	14/10/2010

	4.500,00
	20/10/2010

	2.200,00
	20/10/2010

	12.600,00
	25/10/2010

	40.200,00
	25/10/2010

	7.257,60
	09/11/2010

	12.600,00
	12/11/2010

	4.000,00
	17/11/2010

	4.500,00
	23/11/2010

	2.200,00
	23/11/2010

	40.200,00
	26/11/2010

	7.257,60
	09/12/2010

	4.500,00
	24/12/2010

	2.200,00
	24/12/2010

	12.600,00
	30/12/2010

	4.000,00
	30/12/2010

	2.200,00
	31/12/2010

9.3. aplicar a Vildemar Rosa Fernandes e a Márcia Maria Rocha Cavalcante, com fundamento no art. 19, caput, da Lei 8.443/1992, multa individual prevista no art. 57 da mesma Lei, c/c art. 267 do Regimento Interno do TCU, nos valores a seguir discriminados, fixando-lhes o prazo de quinze dias, a contar da notificação, para que comprovem, perante este Tribunal, o recolhimento das dívidas aos cofres do Tesouro Nacional (art. 214, inciso III, alínea "a", do Regimento Interno do TCU) , atualizada monetariamente desde a data deste acórdão até a data dos efetivos recolhimentos, se forem pagas após os vencimentos, na forma da legislação em vigor;
	Responsável
	Valor da Multa (R$) 

	Vildemar Rosa Fernandes
	100.000,00

	Márcia Maria Rocha Cavalcante
	35.000,00

9.4. autorizar, desde logo, nos termos do art. 28, inciso II, da Lei 8.443/1992, a cobrança judicial das dívidas, caso não atendida as notificações;
9.5. remeter cópia deste Acórdão à Procuradoria da República no Estado do Pará, com fundamento no art. 12, inciso IV, da Lei 8.443/1992 c/c o § 7º do art. 209 do Regimento Interno do TCU, para o ajuizamento das ações civis e penais que considerar cabíveis; e
9.6. remeter cópia deste Acórdão à Secretaria Especial do Desenvolvimento Social/Ministério da Cidadania e aos responsáveis.

Tomada de contas especial instaurada pela Secretaria Especial do Desenvolvimento Social, em razão da não comprovação da boa e regular aplicação dos recursos recebidos do Fundo Nacional de Assistência Social, para execução dos programas Proteção Social Básica e Proteção Social Especial no exercício de 2010

Primeira Câmara

Prefeitura Municipal de São Miguel do Guamá/PA.

3. Responsáveis: Marcia Maria Rocha Cavalcante (XXX.139.792-XX); Vildemar Rosa Fernandes (XXX.048.872-XX).

13.1. Ministros presentes: Walton Alencar Rodrigues (Presidente), Benjamin Zymler, Vital do Rêgo e Jorge Oliveira.
13.2. Ministros-Substitutos presentes: Augusto Sherman Cavalcanti (Relator) e Weder de Oliveira.

AUGUSTO SHERMAN

Adoto como relatório a instrução da Secex-TCE (peça 102) , com a qual se manifestaram de acordo os titulares da Secretaria (peças 103 e 104) , com discordância parcial do representante do MP/TCU (peça 105) . Transcrição com ajustes de forma considerados pertinentes:
"INTRODUÇÃO
1.	Cuidam os autos de tomada de contas especial instaurada pela Secretaria Especial do Desenvolvimento Social, em desfavor de Vildemar Rosa Fernandes (CPF: XXX.048.872-XX) e Marcia Maria Rocha Cavalcante (CPF: XXX.139.792-XX) , em razão da não comprovação da boa e regular aplicação dos recursos recebidos do Fundo Nacional de Assistência Social para execução dos programas Proteção Social Básica (PSB) e Proteção Social Especial (PSE) no exercício de 2010.
HISTÓRICO
2.	Em 4/10/2018, com fundamento na IN/TCU 71/2012, alterada pela IN/TCU 76/2016, e DN/TCU 155/2016, o dirigente da Secretaria Especial do Desenvolvimento Social autorizou a instauração da tomada de contas especial (peça 55) . O processo foi registrado no sistema e-TCE com o número 4624/2019.
3.	Os recursos foram repassados pelo Fundo Nacional de Assistência Social ao município de São Miguel do Guamá - PA, no exercício de 2010, na modalidade fundo a fundo, conforme indicado no Demonstrativo Parcelas Pagas (peça 3) .
4.	O fundamento para a instauração da Tomada de Contas Especial, conforme consignado na matriz de responsabilização elaborada pelo tomador de contas, foi a constatação da seguinte irregularidade: 
O Demonstrativo Sintético não foi preenchido no item 1.3, referente aos recursos financeiros gastos no âmbito do SUAS.
5.	Os responsáveis arrolados na fase interna foram devidamente comunicados e, diante da ausência de justificativas suficientes para elidir a irregularidade e da não devolução dos recursos, instaurou-se a tomada de contas especial.
6.	No relatório (peça 67) , o tomador de contas concluiu que o prejuízo importaria no valor original de R$ 698.099,80, imputando-se a responsabilidade a Vildemar Rosa Fernandes, Prefeito Municipal, no período de 1/1/2009 a 4/10/2010, na condição de gestor dos recursos e Marcia Maria Rocha Cavalcante, Prefeita Municipal, no período de 5/10/2010 a 31/12/2012, na condição de gestor dos recursos. 
7.	Em 9/7/2020, a Controladoria-Geral da União emitiu o relatório de auditoria (peça 69) , em concordância com o relatório do tomador de contas. O certificado de auditoria e o parecer do dirigente do órgão de controle interno concluíram pela irregularidade das presentes contas (peças 70 e 71) .
8.	Em 16/7/2020, o ministro responsável pela área atestou haver tomado conhecimento das conclusões contidas no relatório e certificado de auditoria, bem como do parecer conclusivo do dirigente do órgão de controle interno, manifestando-se pela irregularidade das contas, e determinou o encaminhamento do processo ao Tribunal de Contas da União (peça 72) .
9.	Na instrução inicial (peça 75) , analisando-se os documentos nos autos, concluiu-se pela necessidade de realização de citação para a seguinte irregularidade: 
9.1.	Irregularidade 1: ausência dos documentos comprobatórios da despesa de programa do FNAS.
9.1.1.	Evidências da irregularidade: documentos técnicos presentes nas peças 22, 32, 53, 54, 55 e 59.
9.1.2.	Normas infringidas: Art. 70, parágrafo único, da Constituição Federal de 1988; art. 93, do Decreto-lei 200; e arts. 9º, 10, § 2º, e 11 da Portaria MDS 459/2005.
9.2.	Débitos relacionados ao responsável Vildemar Rosa Fernandes (CPF: XXX.048.872-XX) :
	Data de ocorrência
	Valor histórico (R$) 

	14/1/2010
	4.500,00

	15/1/2010
	3.000,00

	19/1/2010
	6.300,00

	19/1/2010
	17.587,50

	19/1/2010
	17.587,50

	1/2/2010
	4.500,00

	2/2/2010
	35.466,20

	24/2/2010
	3.000,00

	4/3/2010
	12.600,00

	4/3/2010
	17.587,50

	4/3/2010
	4.500,00

	5/3/2010
	7.257,60

	16/3/2010
	12.600,00

	24/3/2010
	7.257,60

	25/3/2010
	4.500,00

	25/3/2010
	3.000,00

	31/3/2010
	17.587,50

	12/4/2010
	7.257,60

	14/4/2010
	4.500,00

	14/4/2010
	3.000,00

	22/4/2010
	12.600,00

	26/4/2010
	17.587,50

	11/5/2010
	4.500,00

	13/5/2010
	7.257,60

	13/5/2010
	3.000,00

	19/5/2010
	12.600,00

	24/5/2010
	17.587,50

	11/6/2010
	3.000,00

	14/6/2010
	7.257,60

	14/6/2010
	4.500,00

	17/6/2010
	12.600,00

	28/6/2010
	2.400,00

	30/6/2010
	17.587,50

	30/6/2010
	4.500,00

	30/6/2010
	2.200,00

	7/7/2010
	3.000,00

	14/7/2010
	37.687,50

	14/7/2010
	7.257,60

	15/7/2010
	12.600,00

	6/8/2010
	7.257,60

	11/8/2010
	3.000,00

	23/8/2010
	40.200,00

	27/8/2010
	12.600,00

	30/8/2010
	4.500,00

	31/8/2010
	2.200,00

	9/9/2010
	7.257,60

	9/9/2010
	4.500,00

	9/9/2010
	2.200,00

	17/9/2010
	12.600,00

	20/9/2010
	40.200,00

	23/9/2010
	4.000,00

9.2.1.	Cofre credor: Fundo Nacional de Assistência Social.
9.2.2.	Responsável: Vildemar Rosa Fernandes (CPF: XXX.048.872-XX) .
9.2.2.1.	Conduta: não apresentar documentos comprobatórios das despesas realizadas com recursos repassados para a execução de programa do FNAS.
9.2.2.2.	Nexo de causalidade: A não comprovação das despesas realizadas impediu a comprovação da regular aplicação dos recursos federais repassados no âmbito do instrumento em questão, resultando em presunção de dano ao erário.
9.2.2.3.	Culpabilidade: não há excludentes de ilicitude, de culpabilidade e de punibilidade; é razoável supor que o responsável tinha consciência da ilicitude de sua conduta; era exigível conduta diversa da praticada, qual seja, apresentar a documentação comprobatória das despesas realizadas necessária à comprovação da regular aplicação dos recursos federais repassados, conforme estabelecido nas normas aplicáveis. 
9.3.	Débitos relacionados à responsável Marcia Maria Rocha Cavalcante (CPF: XXX.139.792-XX) :
	Data de ocorrência
	Valor histórico (R$) 

	13/10/2010
	7.257,60

	14/10/2010
	4.000,00

	20/10/2010
	4.500,00

	20/10/2010
	2.200,00

	25/10/2010
	12.600,00

	25/10/2010
	40.200,00

	9/11/2010
	7.257,60

	12/11/2010
	12.600,00

	17/11/2010
	4.000,00

	23/11/2010
	4.500,00

	23/11/2010
	2.200,00

	26/11/2010
	40.200,00

	9/12/2010
	7.257,60

	24/12/2010
	4.500,00

	24/12/2010
	2.200,00

	30/12/2010
	12.600,00

	30/12/2010
	4.000,00

	31/12/2010
	2.200,00

9.3.1.	Cofre credor: Fundo Nacional de Assistência Social.
9.3.2.	Responsável: Marcia Maria Rocha Cavalcante (CPF: XXX.139.792-XX) .
9.3.2.1.	Conduta: não apresentar documentos comprobatórios das despesas realizadas com recursos repassados para a execução de programa do FNAS.
9.3.2.2.	Nexo de causalidade: A não comprovação das despesas realizadas impediu a comprovação da regular aplicação dos recursos federais repassados no âmbito do instrumento em questão, resultando em presunção de dano ao erário.
9.3.2.3.	Culpabilidade: não há excludentes de ilicitude, de culpabilidade e de punibilidade; é razoável supor que a responsável tinha consciência da ilicitude de sua conduta; era exigível conduta diversa da praticada, qual seja, apresentar a documentação comprobatória das despesas realizadas necessária à comprovação da regular aplicação dos recursos federais repassados, conforme estabelecido nas normas aplicáveis. 
10.	Encaminhamento: citação.
11.	Em cumprimento ao pronunciamento da unidade (peça 77) , foi efetuada citação dos responsáveis, nos moldes adiante:
a)	Vildemar Rosa Fernandes - promovida a citação do responsável, conforme delineado adiante:
	Comunicação: Ofício 63547/2020 - Seproc (peça 80) 
Data da Expedição: 1/12/2020
Data da Ciência: não houve (Ausente) (peças 85 e 84) 
Observação: Ofício enviado para o endereço do responsável, conforme pesquisa na base de dados no sistema da Receita Federal, custodiada pelo TCU.
	
	Comunicação: Ofício 26391/2021 - Seproc (peça 88) 
Data da Expedição: 4/6/2021
Data da Ciência: não houve (Ausente) (peça 91) 
Observação: Ofício enviado para o endereço do responsável, conforme pesquisa na base de dados no sistema da Receita Federal, custodiada pelo TCU (peça 87) .
	
	Comunicação: Ofício 49426/2021 - Seproc (peça 96) 
Data da Expedição: 23/9/2021
Data da Ciência: não houve (Ausente) (peça 97) 
Observação: Ofício enviado para o endereço do responsável, conforme pesquisa na base de dados no sistema do Renach, custodiada pelo TCU (peça 93) .
	
	Comunicação: Ofício 70882/2021 - Seproc (peça 99) 
Data da Expedição: 13/1/2022
Data da Ciência: 26/1/2022 (peça 100) 
Nome Recebedor: Leonardo S.
Observação: Ofício enviado para o endereço do responsável, conforme pesquisa na base de dados no sistema do Renach, custodiada pelo TCU (peça 98) .
Fim do prazo para a defesa: 10/2/2022
	
b)	Marcia Maria Rocha Cavalcante - promovida a citação da responsável, conforme delineado adiante:
	Comunicação: Ofício 63546/2020 - Seproc (peça 81) 
Data da Expedição: 1/12/2020
Data da Ciência: não houve (Mudou-se) (peça 82) 
Observação: Ofício enviado para o endereço do responsável, conforme pesquisa na base de dados no sistema da Receita Federal, custodiada pelo TCU.
	
	Comunicação: Ofício 26390/2021 - Seproc (peça 89) 
Data da Expedição: 4/6/2021
Data da Ciência: não houve (Endereço insuficiente) (peça 90) 
Observação: Ofício enviado para o endereço do responsável, conforme pesquisa na base de dados no sistema da Receita Federal, custodiada pelo TCU (peça 87) .
	
	Comunicação: Edital 1121/2021 - Seproc (peça 94) 
Data da Publicação: 22/9/2021 (peça 95) 
Fim do prazo para a defesa: 7/10/2021
	
12.	Conforme Despacho de Conclusão das Comunicações Processuais (peça 101) , as providências inerentes às comunicações processuais foram concluídas. 
13.	Transcorrido o prazo regimental, os responsáveis Vildemar Rosa Fernandes e Marcia Maria Rocha Cavalcante permaneceram silentes, devendo ser considerados reveis, nos termos do art. 12, § 3º, da Lei 8.443/1992.
ANÁLISE DOS PRESSUPOSTOS DE PROCEDIBILIDADE DA IN/TCU 71/2012
Avaliação de Viabilidade do Exercício do Contraditório e Ampla Defesa
14.	Verifica-se que não houve o transcurso de mais de dez anos desde o fato gerador sem que tenha havido a notificação dos responsáveis pela autoridade administrativa federal competente (art. 6º, inciso II, c/c art. 19 da IN/TCU 71/2012, modificada pela IN/TCU 76/2016) , uma vez que o fato gerador da irregularidade sancionada ocorreu em 31/12/2010, e os responsáveis foram notificados sobre a irregularidade pela autoridade administrativa competente conforme segue:
14.1.	Vildemar Rosa Fernandes, por meio do ofício acostado à peça 25, recebido em 21/9/2015, conforme AR (peça 26) .
14.2.	Marcia Maria Rocha Cavalcante, por meio do edital acostado à peça 31, publicado em 26/7/2016.
Valor de Constituição da TCE 	
15.	Verifica-se, ainda, que o valor atualizado do débito apurado (sem juros) em 1/1/2017 é de R$ 1.075.863,17, portanto superior ao limite mínimo de R$ 100.000,00, na forma estabelecida conforme os arts. 6º, inciso I, e 19 da IN/TCU 71/2012, modificada pela IN/TCU 76/2016. 
OUTROS PROCESSOS/DÉBITOS NOS SISTEMAS DO TCU COM OS MESMOS RESPONSÁVEIS
16.	Informa-se que foram encontrados processos no Tribunal com os mesmos responsáveis:
	Responsável
	Processo

	Vildemar Rosa Fernandes
	Processo 000.100/2020-0 (TCE, aberto) , Processo 030.333/2017-2 (TCE, aberto) , Processo 010.526/2020-0 (CBEX, encerrado) , Processo 010.527/2020-6 (CBEX, encerrado) , Processo 036.224/2011-1 (CBEX, encerrado) , Processo 036.222/2011-9 (CBEX, encerrado) , Processo 031.148/2010-7 (CBEX, encerrado) ,  Processo 031.147/2010-0 (CBEX, encerrado) , Processo 032.784/2010-4 (CBEX, encerrado) , Processo 032.783/2010-8 (CBEX, encerrado) , Processo 008.800/2010-3 (REPR, encerrado) ,  Processo 000.667/2015-3 (TCE, encerrado) , Processo 031.588/2015-8 (SOLI, encerrado) , Processo 024.588/2008-8 (TCE, encerrado) , Processo 030.091/2008-1 (TCE, encerrado) , Processo 009.636/2007-4 (TCE, encerrado) , Processo 003.037/2007-1 (TCE, encerrado) 

	Marcia Maria Rocha Cavalcante
	Processo 000.100/2020-0 (TCE, aberto) , Processo 033.641/2018-8 (CBEX, encerrado) , Processo 000.667/2015-3 (TCE, encerrado) 

17.	Informa-se que foi encontrado débito imputável à responsável no banco de débitos existente no sistema e-TCE:
	Responsável
	Débito inferior

	Marcia Maria Rocha Cavalcante
	1762/2018 (R$ 59.354,10) - Dano inferior ao limite de instauração da TCE cadastrado

18.	A tomada de contas especial está, assim, devidamente constituída e em condição de ser instruída.
EXAME TÉCNICO
Da validade das notificações:
19.	Preliminarmente, cumpre tecer breves considerações sobre a forma como são realizadas as comunicações processuais no TCU. A esse respeito, destacam-se o art. 179, do Regimento Interno do TCU (Resolução 155, de 4/12/2002) e o art. 4º, inciso III, § 1º, da Resolução TCU 170, de 30 de junho de 2004, in verbis:
Art. 179. A citação, a audiência ou a notificação, bem como a comunicação de diligência, farse-ão:
I - mediante ciência da parte, efetivada por servidor designado, por meio eletrônico, fac-símile, telegrama ou qualquer outra forma, desde que fique confirmada inequivocamente a entrega da comunicação ao destinatário;
II - mediante carta registrada, com aviso de recebimento que comprove a entrega no endereço do destinatário;
III - por edital publicado no Diário Oficial da União, quando o seu destinatário não for localizado
 (...) 
Art. 3º As comunicações serão dirigidas ao responsável, ou ao interessado, ou ao dirigente de órgão ou entidade, ou ao representante legal ou ao procurador constituído nos autos, com poderes expressos no mandato para esse fim, por meio de:
I - correio eletrônico, fac-símile ou telegrama;
II - servidor designado;
III - carta registrada, com aviso de recebimento;
IV - edital publicado no Diário Oficial da União, quando o seu destinatário não for localizado, nas hipóteses em que seja necessário o exercício de defesa.
Art. 4º. Consideram-se entregues as comunicações:
I - efetivadas conforme disposto nos incisos I e II do artigo anterior, mediante confirmação da ciência do destinatário;
II - realizadas na forma prevista no inciso III do artigo anterior, com o retorno do aviso de recebimento, entregue comprovadamente no endereço do destinatário;
III - na data de publicação do edital no Diário Oficial da União, quando realizadas na forma prevista no inciso IV do artigo anterior.
§ 1º O endereço do destinatário deverá ser previamente confirmado mediante consulta aos sistemas disponíveis ao Tribunal ou a outros meios de informação, a qual deverá ser juntada ao respectivo processo.
 (...) 
20.	Bem se vê, portanto, que a validade da citação via postal não depende de que o aviso de recebimento seja assinado pelo próprio destinatário da comunicação, o que dispensa, no caso em tela, a entrega do AR em "mãos próprias". A exigência da norma é no sentido de o Tribunal verificar se a correspondência foi entregue no endereço correto, residindo aqui a necessidade de certeza inequívoca. 
21.	Não é outra a orientação da jurisprudência do TCU, conforme se verifica dos julgados a seguir transcritos:
São válidas as comunicações processuais entregues, mediante carta registrada, no endereço correto do responsável, não havendo necessidade de que o recebimento seja feito por ele próprio (Acórdão 3648/2013-TCU-Segunda Câmara, Relator José Jorge) ;
É prescindível a entrega pessoal das comunicações pelo TCU, razão pela qual não há necessidade de que o aviso de recebimento seja assinado pelo próprio destinatário. Entregandose a correspondência no endereço correto do destinatário, presume-se o recebimento da citação. (Acórdão 1019/2008-TCU-Plenário, Relator Benjamin Zymler) ;
As comunicações do TCU, inclusive as citações, deverão ser realizadas mediante Aviso de Recebimento - AR, via Empresa Brasileira de Correios e Telégrafos, bastando para sua validade que se demonstre que a correspondência foi entregue no endereço correto. (Acórdão 1526/2007-TCU-Plenário, Relator Aroldo Cedraz) .
22.	A validade do critério de comunicação processual do TCU foi referendada pelo Supremo Tribunal Federal, nos termos do julgamento do MS-AgR 25.816/DF, por meio do qual se afirmou a desnecessidade da ciência pessoal do interessado, entendendo-se suficiente a comprovação da entrega do "AR" no endereço do destinatário:
Ementa: agravo regimental. Mandado de segurança. Desnecessidade de intimação pessoal das decisões do tribunal de contas da união. art. 179 do regimento interno do TCU. Intimação do ato impugnado por carta registrada, iniciado o prazo do art. 18 da lei nº 1.533/51 da data constante do aviso de recebimento. Decadência reconhecida. Agravo improvido.
O envio de carta registrada com aviso de recebimento está expressamente enumerado entre os meios de comunicação de que dispõe o Tribunal de Contas da União para proceder às suas intimações.
O inciso II do art. 179 do Regimento Interno do TCU é claro ao exigir apenas a comprovação da entrega no endereço do destinatário, bastando o aviso de recebimento simples. 
Da revelia dos responsáveis Vildemar Rosa Fernandes e Marcia Maria Rocha Cavalcante
23.	No caso vertente, a citação de cada um dos responsáveis (Vildemar Rosa Fernandes e Marcia Maria Rocha Cavalcante) se deu em endereços provenientes de pesquisas de endereços realizadas pelo TCU (vide parágrafos acima) , porquanto, devido ao insucesso de realizar a citação em endereços constantes na base de dados da Receita custodiada pelo TCU (peça 86) , buscou-se a notificação em endereços provenientes das bases de dados públicas custodiadas pelo TCU (TSE e Renach - peças 87, 92, 93 e 98) e das bases de dados do próprio TCU. A entrega dos ofícios citatórios nesses endereços não ficou comprovada, razão pela qual promoveu-se a notificação por edital publicado no Diário Oficial da União (peça 94) 
24.	Importante destacar que, antes de promover a citação por edital, para assegurar a ampla defesa, buscaram-se outros meios possíveis para localizar e citar os responsáveis, nos limites da razoabilidade, fazendo juntar aos autos informação comprobatória dos diferentes meios experimentados que restaram frustrados, tal como se demonstrou no item anterior da presente instrução (Acórdão 4851/2017-TCU-Primeira Câmara, Relator Augusto Sherman) .
25.	Nos processos do TCU, a revelia não leva à presunção de que seriam verdadeiras todas as imputações levantadas contra os responsáveis, diferentemente do que ocorre no processo civil, em que a revelia do réu opera a presunção da verdade dos fatos narrados pelo autor (Acórdão 1009/2018-TCU-Plenário, Relator Bruno Dantas; 2369/2013-TCU-Plenário, Relator Benjamin Zymler e 2449/2013-TCU-Plenário, Relator Benjamin Zymler) . Dessa forma, a avaliação da responsabilidade do agente não pode prescindir da prova existente no processo ou para ele carreada. 
26.	Ao não apresentar sua defesa, os responsáveis deixaram de produzir prova da regular aplicação dos recursos sob sua responsabilidade, em afronta às normas que impõem aos gestores públicos a obrigação legal de, sempre que demandados pelos órgãos de controle, apresentar os documentos que demonstrem a correta utilização das verbas públicas, a exemplo do contido no art. 93 do Decreto-Lei 200/1967: "Quem quer que utilize dinheiros públicos terá de justificar seu bom e regular emprego na conformidade das leis, regulamentos e normas emanadas das autoridades administrativas competentes." 
27.	Mesmo as alegações de defesa não sendo apresentadas, considerando o princípio da verdade real que rege esta Corte, procurou-se buscar, em manifestações dos responsáveis na fase interna desta Tomada de Contas Especial, se havia algum argumento que pudesse ser aproveitado a seu favor. 
28.	Os argumentos apresentados na fase interna (peças 9, 10, 16 e 19) não elidem as irregularidades apontadas.
29.	Em se tratando de processo em que a parte interessada não se manifestou acerca das irregularidades imputadas, não há elementos para que se possa efetivamente aferir e reconhecer a ocorrência de boa-fé na conduta dos responsáveis, podendo este Tribunal, desde logo, proferir o julgamento de mérito pela irregularidade das contas, conforme os termos dos §§ 2º e 6º do art. 202 do Regimento Interno do TCU. (Acórdão 2064/2011-TCU-Primeira Câmara (Relator Ubiratan Aguiar) , 6.182/2011-TCU-1ª Câmara (Relator Weber de Oliveira) , 4.072/2010-TCU-1ª Câmara (Relator Valmir Campelo) , 1.189/2009-TCU-1ª Câmara (Relator Marcos Bemquerer) , 731/2008-TCU-Plenário (Relator Aroldo Cedraz) .
30.	Dessa forma, os responsáveis Vildemar Rosa Fernandes e Marcia Maria Rocha Cavalcante devem ser considerados revéis, nos termos do art. 12, § 3º, da Lei 8.443/1992, devendo as contas serem julgadas irregulares, condenando-os ao débito apurado e aplicando àquela última a multa prevista no art. 57 da Lei 8.443/1992.
Prescrição da Pretensão Punitiva
31.	Vale ressaltar que a pretensão punitiva do TCU, conforme Acórdão 1441/2016-TCU-Plenário, Relator Benjamin Zymler, que uniformizou a jurisprudência acerca dessa questão, subordina-se ao prazo geral de prescrição indicado no art. 205 do Código Civil, que é de dez anos, contado da data de ocorrência da irregularidade sancionada, nos termos do art. 189 do Código Civil, sendo este prazo interrompido pelo ato que ordenar a citação, a audiência ou a oitiva dos responsáveis.
32.	No caso em exame, não ocorreu a prescrição apenas com relação à responsável Marcia Maria Rocha Cavalcante, uma vez que a irregularidade sancionada ocorreu em 31/12/2010, data da última despesa, e o ato de ordenação da citação ocorreu em 11/11/2020. Já com relação ao Sr. Vildemar Rosa Fernandes (CPF: XXX.048.872-XX) ocorreu a prescrição, uma vez que a última despesa ocorreu em 23/9/2010.
CONCLUSÃO
33.	Em face da análise promovida na seção "Exame Técnico", verifica-se que os responsáveis Vildemar Rosa Fernandes e Marcia Maria Rocha Cavalcante não lograram comprovar a boa e regular aplicação dos recursos, instados a se manifestar, optaram pelo silêncio, configurando a revelia, nos termos do § 3º, do art. 12, da Lei 8.443/1992. Ademais, inexistem nos autos elementos que demonstrem a boa-fé dos responsáveis ou a ocorrência de outras excludentes de culpabilidade.
34.	Verifica-se também que não houve a prescrição da pretensão punitiva, conforme análise já realizada.
35.	Tendo em vista que não constam dos autos elementos que permitam reconhecer a boa-fé dos responsáveis, sugere-se que as suas contas sejam julgadas irregulares, nos termos do art. 202, § 6º, do Regimento Interno do TCU, com a imputação do débito atualizado monetariamente e acrescido de juros de mora, nos termos do art. 202, § 1º do Regimento Interno do TCU, descontado o valor eventualmente recolhido, com a aplicação da multa prevista no art. 57 da Lei 8.443/1992.
36.	Por fim, como não houve elementos que pudessem modificar o entendimento acerca das irregularidades em apuração, mantém-se a matriz de responsabilização presente na peça 74.
PROPOSTA DE ENCAMINHAMENTO
37.	Diante do exposto, submetemos os autos à consideração superior, propondo ao Tribunal:
a)	considerar revéis os responsáveis Vildemar Rosa Fernandes (CPF: XXX.048.872-XX) e Marcia Maria Rocha Cavalcante (CPF: XXX.139.792-XX) , para todos os efeitos, dando-se prosseguimento ao processo, com fulcro no art. 12, § 3º, da Lei 8.443/1992; 
b)	julgar irregulares, nos termos dos arts. 1º, inciso I, 16, inciso III, alíneas b e c, da Lei 8.443/1992, c/c os arts. 19 e 23, inciso III, da mesma Lei, as contas dos responsáveis Vildemar Rosa Fernandes (CPF: XXX.048.872-XX) e Marcia Maria Rocha Cavalcante (CPF: XXX.139.792-XX) , condenando-os ao pagamento das importâncias a seguir especificadas, atualizadas monetariamente e acrescidas dos juros de mora, calculadas a partir das datas discriminadas até a data da efetiva quitação do débito, fixando-lhes o prazo de quinze dias, para que comprovem, perante o Tribunal, o recolhimento das referidas quantias aos cofres do Fundo Nacional de Assistência Social, nos termos do art. 23, inciso III, alínea "a", da citada lei, c/c o art. 214, inciso III, alínea "a", do Regimento Interno do TCU.  
		Débitos relacionados ao responsável Vildemar Rosa Fernandes (CPF: XXX.048.872-XX) :
	Data de ocorrência
	Valor histórico (R$) 

	14/1/2010
	4.500,00

	15/1/2010
	3.000,00

	19/1/2010
	6.300,00

	19/1/2010
	17.587,50

	19/1/2010
	17.587,50

	1/2/2010
	4.500,00

	2/2/2010
	35.466,20

	24/2/2010
	3.000,00

	4/3/2010
	12.600,00

	4/3/2010
	17.587,50

	4/3/2010
	4.500,00

	5/3/2010
	7.257,60

	16/3/2010
	12.600,00

	24/3/2010
	7.257,60

	25/3/2010
	4.500,00

	25/3/2010
	3.000,00

	31/3/2010
	17.587,50

	12/4/2010
	7.257,60

	14/4/2010
	4.500,00

	14/4/2010
	3.000,00

	22/4/2010
	12.600,00

	26/4/2010
	17.587,50

	11/5/2010
	4.500,00

	13/5/2010
	7.257,60

	13/5/2010
	3.000,00

	19/5/2010
	12.600,00

	24/5/2010
	17.587,50

	11/6/2010
	3.000,00

	14/6/2010
	7.257,60

	14/6/2010
	4.500,00

	17/6/2010
	12.600,00

	28/6/2010
	2.400,00

	30/6/2010
	17.587,50

	30/6/2010
	4.500,00

	30/6/2010
	2.200,00

	7/7/2010
	3.000,00

	14/7/2010
	37.687,50

	14/7/2010
	7.257,60

	15/7/2010
	12.600,00

	6/8/2010
	7.257,60

	11/8/2010
	3.000,00

	23/8/2010
	40.200,00

	27/8/2010
	12.600,00

	30/8/2010
	4.500,00

	31/8/2010
	2.200,00

	9/9/2010
	7.257,60

	9/9/2010
	4.500,00

	9/9/2010
	2.200,00

	17/9/2010
	12.600,00

	20/9/2010
	40.200,00

	23/9/2010
	4.000,00

Valor atualizado do débito (com juros) em 9/3/2022: R$ 1.216.020,85.
		Débitos relacionados à responsável Marcia Maria Rocha Cavalcante (CPF: XXX.139.792-XX) :
	Data de ocorrência
	Valor histórico (R$) 

	13/10/2010
	7.257,60

	14/10/2010
	4.000,00

	20/10/2010
	4.500,00

	20/10/2010
	2.200,00

	25/10/2010
	12.600,00

	25/10/2010
	40.200,00

	9/11/2010
	7.257,60

	12/11/2010
	12.600,00

	17/11/2010
	4.000,00

	23/11/2010
	4.500,00

	23/11/2010
	2.200,00

	26/11/2010
	40.200,00

	9/12/2010
	7.257,60

	24/12/2010
	4.500,00

	24/12/2010
	2.200,00

	30/12/2010
	12.600,00

	30/12/2010
	4.000,00

	31/12/2010
	2.200,00

Valor atualizado do débito (com juros) em 9/3/2022: R$ 377.807,79.
c)	aplicar à responsável Marcia Maria Rocha Cavalcante (CPF: XXX.139.792-XX) , a multa prevista no art. 57 da Lei 8.443/1992 c/c o art. 267 do Regimento Interno do TCU, fixando-lhe o prazo de quinze dias, a contar da notificação, para que comprove, perante o Tribunal (art. 214, III, alínea "a", do Regimento Interno do TCU) , o recolhimento da dívida aos cofres do Tesouro Nacional, atualizada monetariamente desde a data do acórdão que vier a ser proferido por este Tribunal até a data do efetivo recolhimento, se paga após o vencimento, na forma da legislação em vigor;
d)	autorizar, desde logo, a cobrança judicial das dívidas, caso não atendidas as notificações, na forma do disposto no art. 28, inciso II, da Lei 8.443/1992;
e)	autorizar também, desde logo, se requerido, com fundamento no art. 26, da Lei 8.443, de 1992, c/c o art. 217, §1º do Regimento Interno do TCU, o parcelamento das dívidas em até 36 parcelas, incidindo, sobre cada parcela, corrigida monetariamente, os correspondentes acréscimos legais, fixando-lhe o prazo de quinze dias, a contar do recebimento da notificação, para comprovar, perante o Tribunal, o recolhimento da primeira parcela, e de trinta dias, a contar da parcela anterior, para comprovar os recolhimentos das demais parcelas, devendo incidir, sobre cada valor mensal, atualizado monetariamente, os juros de mora devidos, no caso do débito, na forma prevista na legislação em vigor, alertando os responsáveis de que a falta de comprovação do recolhimento de qualquer parcela importará o vencimento antecipado do saldo devedor, nos termos do § 2º do art. 217 do Regimento Interno deste Tribunal; 
f)	enviar cópia do Acórdão a ser prolatado à Procuradoria da República no Estado do Pará, nos termos do § 3º do art. 16 da Lei 8.443/1992, c/c o § 7º do art. 209 do Regimento Interno do TCU, para adoção das medidas cabíveis; e
g)	enviar cópia do Acórdão que vier a ser proferido ao Secretaria Especial do Desenvolvimento Social e aos responsáveis, para ciência;
h)	informar à Procuradoria da República no Estado do Pará, ao Secretaria Especial do Desenvolvimento Social e aos responsáveis que a presente deliberação, acompanhada do Relatório e do Voto que a fundamenta, está disponível para a consulta no endereço www.tcu.gov.br/acordaos, além de esclarecer que, caso requerido, o TCU poderá fornecer sem custos as correspondentes cópias, de forma impressa; e
i)	informar à Procuradoria da República no Estado do Pará que, nos termos do parágrafo único do art. 62 da Resolução TCU 259/2014, os procuradores e membros do Ministério Público credenciados nesta Corte podem acessar os presentes autos de forma eletrônica e automática, ressalvados apenas os casos de eventuais peças classificadas como sigilosas, as quais requerem solicitação formal."
2.	Adiante o parecer do Ministério Público, parcialmente divergente:
" (...) 
A Secex-TCE deixou de propor a cominação de sanção pecuniária ao Sr. Vildemar Rosa Fernandes em razão de ter concluído pela incidência da prescrição da pretensão punitiva do TCU com relação ao mencionado responsável.  
Com as devidas vênias, concordo apenas parcialmente com o encaminhamento alvitrado pela unidade técnica para este processo.
Conforme esclareceu o Ministério da Cidadania, a transferência de recursos no âmbito do FNAS é regulamentada pela Portaria MDS 625/2010, a qual dispõe "sobre a forma de repasse dos recursos do cofinanciamento federal aos Estados, Distrito Federal e Municípios e sua prestação de contas [...]". O artigo 6º do mencionado normativo estabelece o seguinte:
Art. 6º O instrumento de prestação de contas é denominado Demonstrativo Sintético Anual de Execução Físico Financeira e está contido no sistema informatizado SUAS Web, cujos dados deverão ser lançados pelos gestores municipais, estaduais e do Distrito Federal e submetidos à manifestação do Conselho de Assistência Social competente, quanto ao cumprimento das finalidades dos repasses. (grifamos) 
Inobstante a regra supramencionada, constatou-se que o aduzido demonstrativo não foi apropriadamente preenchido (peça 67, p. 3) . Os elementos constantes dos autos deixam assente que o Sr. Vildemar Rosa Fernandes e a Sra. Marcia Maria Rocha Cavalcante estiveram à frente da gestão municipal durante todo o exercício de 2010, período em que os valores correspondentes foram integralmente aplicados. Não é demais relembrar que é ônus do administrator público prestar contas para comprovar a boa e regular aplicação de recursos federais que lhe forem confiados. Tal imposição decorre do ordenamento jurídico pátrio, com destaque para o bloco normativo composto pelo artigo 70, parágrafo único, da Constituição Federal de 1988, artigo 93 do Decreto-lei 200/1967 e artigo 66 do Decreto 93.872/1986.
Com efeito, em razão de não ter sido elaborado adequadamente o documento por meio do qual a prestação final de contas deveria ter sido formalizada e apresentada ao órgão repassador, não houve a demonstração da boa e regular aplicação dos recursos federais descentralizados. Na fase externa desta TCE, apesar de devidamente citados, os ex-prefeitos deixaram transcorrer in albis o prazo regimental que lhes foi concedido para apresentar os elementos que pudessem sanar as falhas identificadas pelo tomador de contas. Em razão disso, reputo apropriada a proposta de julgamento pela irregularidade das presentes contas, com a consequente condenação dos responsáveis em débito, formulada pela Secex-TCE. Dissinto, todavia, da conclusão quanto à incidência parcial da prescrição da pretensão punitiva do TCU.
Sobre esse ponto, com fundamento no Acórdão 1441/2016-TCU-Plenário (relator Ministro Benjamin Zymler) , entendeu a unidade técnica que, em relação ao Sr. Vildemar Rosa Fernandes, teria ocorrido a prescrição, na medida em que a última despesa sob sua responsabilidade ocorreu em 23/9/2010, enquanto a citação dos responsáveis foi autorizada em 11/11/2020. Porém, nos casos em que não há comprovação da boa e regular aplicação de recursos repassados por intermédio de convênios e instrumentos congêneres ou de transferências fundo a fundo (como o que se analisa nesta TCE) , a jurisprudência desta Corte de Contas vem se consolidando no sentido de que "a data limite para entrega da prestação de contas final ou a data da efetiva entrega antecipada assinala o marco inicial da contagem do prazo de prescrição da pretensão punitiva do TCU" (Acórdão 11930/2020-TCU-Segunda Câmara e 2.278/2019-1ª Câmara, da relatoria dos Ministros Marcos Bemquerer e Augusto Sherman Cavalcanti, grifamos) .
Consoante estabelece o § 2º do artigo 6º da Portaria MDS 625/2010, o lançamento das informações no Demonstrativo Sintético Anual de Execução Físico Financeira constante do sistema informatizado SUAS Web realizar-se-á até o dia 30 de abril do ano seguinte ao término do exercício a que se referem os dispêndios. Portanto, no caso em análise, nos termos dos precedentes jurisprudenciais indicados no parágrafo supra, a contagem do prazo prescricional deve iniciar a partir de 30/4/2011 (data final de prestação de contas) . Por seu turno, o ato que ordenou a citação dos ex-gestores foi expedido em 11/11/2020 (peça 77) , antes, portanto, do transcurso do prazo prescricional de dez anos previsto no artigo 205 do Código Civil, utilizado como parâmetro por este Tribunal no âmbito do já referenciado Acórdão 1441/2016-TCU-Plenário.
Em conclusão, saliento que o procedimento acima proposto também se aplica ao Sr. Vildemar Rosa Fernandes. Isso porque, embora não estivesse mais à frente da gestão do Município de São Miguel do Guamá - PA no momento em que se esgotou o prazo final de prestação de contas, não havia qualquer óbice para que o ex-prefeito efetuasse os lançamentos da movimentação financeira sob sua responsabilidade antes do encerramento de seu mandato. Ainda nesse sentido, avalio que, mesmo após seu afastamento da chefia do Poder Executivo municipal, havia a possibilidade de o ex-gestor solicitar acesso ao sistema SUAS Web com vistas a efetuar os respectivos lançamentos, principalmente depois de ter sido instado pelo tomador de contas, ainda na fase interna desta TCE, a sanar as pendências atinentes ao seu período de gestão.
13.	Diante do exposto, este membro do Ministério Público de Contas manifesta-se parcialmente de acordo com o deslinde sugerido pela unidade técnica para este processo e, em complementação ao encaminhamento formulado, propõe que também seja aplicada ao Sr. Vildemar Rosa Fernandes a multa prevista no artigo 57 da Lei 8.443/1992".
É o relatório

não há.

Procurador Sergio Ricardo Costa Caribé.

TOMADA DE CONTAS ESPECIAL. SECRETARIA ESPECIAL DO DESENVOLVIMENTO SOCIAL. FNAS. NÃO COMPROVAÇÃO DA BOA E REGULAR APLICAÇÃO DOS RECURSOS. CITAÇÃO. REVELIA DE AMBOS OS RESPONSÁVEIS. CONTAS IRREGULARES. DÉBITO. MULTA.

TOMADA DE CONTAS ESPECIAL (TCE)

Secretaria de Controle Externo de Tomada de Contas Especial (Secex-TCE).

Trata-se de tomada de contas especial instaurada pela Secretaria Especial do Desenvolvimento Social, em desfavor de Vildemar Rosa Fernandes e de Márcia Maria Rocha Cavalcante, prefeitos de São Miguel do Guamá/PA de 1/1/2009 a 4/10/2010 e de 5/10/2010 a 31/12/2012, respectivamente, em razão da não comprovação da boa e regular aplicação dos recursos recebidos do Fundo Nacional de Assistência Social, para execução dos programas Proteção Social Básica (PSB) e Proteção Social Especial (PSE) , no exercício de 2010.
2.	Os recursos transferidos ao município durante o ano de 2010, na modalidade fundo a fundo, totalizaram R$ 698.099,80 (peça 3) , cujo prazo para a prestação das contas expirou em 30/4/2011.
3.	O fundamento para a instauração da Tomada de Contas Especial, conforme consignado na matriz de responsabilização elaborada pelo tomador de contas, foi a constatação da seguinte irregularidade: 
"O Demonstrativo Sintético não foi preenchido no item 1.3, referente aos recursos financeiros gastos no âmbito do SUAS."
4.	Diante da ausência de justificativas suficientes para elidir a irregularidade e da não devolução dos recursos, foi instaurada a presente TCE, cujo relatório do tomador de contas especial aponta como motivação a não comprovação da boa e regular aplicação dos recursos. Considera como débito o valor de R$ 523.827,00 sob a responsabilidade de Vildemar Rosa Fernandes, e o valor de R$ 174.272,80 sob a responsabilidade de Márcia Maria Rocha Cavalcante (peça 67) .
5.	No âmbito desta Corte de Contas, em cumprimento ao despacho do secretário da Secex-TCE, de 11/11/2020, os responsáveis foram citados pela ausência dos documentos comprobatórios da despesa de programa do FNAS, relativa ao exercício de 2010 (peça 77) .
6.	Conforme o despacho de conclusão das comunicações processuais à peça 101, as providências inerentes foram concluídas, sendo Márcia Maria citada por edital, ante as infrutíferas tentativas de localização usando-se os endereços provenientes das bases de dados públicas custodiadas pelo TCU. Transcorrido o prazo regimental, os responsáveis permaneceram silentes, sendo, portanto, considerados revéis.
7.	A unidade técnica propõe que as contas dos dois responsáveis sejam julgadas irregulares e sejam condenados em débito. Também, que seja aplicada a multa prevista no art. 57 da Lei 8443/1992 a Marcia Maria Rocha Cavalcante, entendendo que a penalidade punitiva prescreveu em relação a Vildemar Rosa Fernandes, tendo em vista que a última despesa imputada a esse responsável ocorreu em 23/9/2010.
8.	O representante do Ministério Público de Contas, Procurador Sérgio Ricardo Costa Caribé, em seu Parecer à peça 105, manifesta-se em essência de acordo com o encaminhamento sugerido pela unidade técnica, propondo, entretanto, que a multa seja aplicada também a Vildemar Rosa Fernandes, entendendo que a contagem do prazo prescricional deve iniciar a partir de 30/4/2011 (data final do prazo para prestação de contas) , portanto em um interregno menor que dez anos até o ato que ordenou a citação dos ex-gestores, expedido em 11/11/2020.
9.	Feito esse breve resumo da situação dos autos, acolho a proposta de encaminhamento formulada pela Secex-TCE, com o ajuste alvitrado pelo representante do Ministério Público junto ao TCU.
10.	Como visto, vencido o prazo para a apresentação das contas relativas aos recursos transferidos para a execução dos programas PSB e PSE no exercício do ano de 2010, esse dever não foi cumprido de forma satisfatória.
11.	Isso porque não consta dos autos a devida comprovação das despesas realizadas pelos dois ex-gestores, correspondentes aos recursos geridos, tendo em vista que, conforme o relatório do tomador de contas, "O Demonstrativo Sintético não foi preenchido no item 1.3, referente aos recursos financeiros gastos no âmbito do SUAS".
12.	No que tange ao Sr. Vildemar, em que pese o prazo para a apresentação das contas ter recaído na gestão de Márcia Maria, inexistem indícios nos autos de que aquele responsável, em relação aos recursos administrados em sua gestão, tenha propiciado à sucessora as condições mínimas para que ela pudesse exercer plenamente a obrigação, com documentos aptos a comprovar a correta aplicação desses recursos. 
13.	A jurisprudência desta Corte é firme quanto à responsabilidade do gestor em prestar contas dos recursos federais por ele geridos. É um dever constitucional e legal, que o submete ao dever de demonstrar o correto emprego dos valores públicos, nos termos do art. 70, parágrafo único, e 37, caput, da Constituição Federal e do art. 93 do Decreto Lei 200/1967.
14.	Ante a revelia dos responsáveis e inexistindo nos autos elementos que permitam concluir pela ocorrência de boa-fé ou de outros excludentes de culpabilidade em suas condutas, em consonância com a unidade técnica e com o Parquet especializado, propugno por que as contas de Vildemar Rosa Fernandes e de Márcia Maria Rocha Cavalcante sejam julgadas irregulares e que sejam condenados em débito, pelas quantias administradas em suas gestões.
15.	Quanto à pretensão punitiva, entendo, em concordância com proposta alvitrada pelo representante da Ministério Público de Contas, que o marco a ser considerado para a ocorrência da irregularidade é a data limite prevista para a entrega da prestação de contas, a partir de quando os órgãos de controle tomariam conhecimento da infração, em 30/4/2011 no presente caso.
16.	Dessa forma, considerando que não houve o transcurso do prazo decenal para a prescrição da pretensão punitiva, em conformidade com o Acórdão 1441/2016-TCU-Plenário, haja vista que o despacho que autorizou a citação é de 11/11/2020, anuo à proposta de penalização de ambos os ex-gestores com a multa prevista no art. 57 da Lei 8.443/1992.
17.	Por fim, deixo de acolher a proposta da unidade instrutiva de, desde já, autorizar o parcelamento das dívidas, por entender que essa medida somente deve ser adotada mediante solicitação das partes.
Ante o exposto, manifesto-me por que o Tribunal aprove o acórdão que ora submeto à apreciação deste Colegiado
TCU, Sala das Sessões, em 16 de agosto de 2022.
AUGUSTO SHERMAN CAVALCANTI 
Relator